臺灣臺南地方法院刑事裁定
自　訴　人　福昌建設股份有限公司
法定代理人　柯博義
自訴代理人　陳萬呈　律師
被　　　告　乙○○
選任辯護人　蔡淑文　律師
上列被告因偽造文書等案件，經自訴人提起自訴，本院裁定如下
：
    主  文
自訴駁回。
    理  由
一、本件自訴意旨略以：緣被告乙○○之父甲○○與訴外人曾全
    安等人共有坐落臺南縣仁德鄉○○○段五０六、五０六之三
    、五０六之四地號等三筆土地，爾後，自訴人為興建房屋之
    故，以高鴻銘之名義向共有人曾全安等人買受應有部分之持
    分後，就前開土地進行共有物分割，甲○○單獨取得其中同
    段五０六之四地號（重測後地號改為臺南縣仁德鄉○○段二
    八六地號）土地。嗣於民國（下同）八十五年十月一日，被
    告自稱其父甲○○同意委託自訴人在前開中軍段二八六地號
    土地上興建房屋，建築費用按比率負擔支付，並代其父甲○
    ○簽名蓋章，與自訴人委託之總經理陳伯儀訂立「委建契約
    書」，未料，迨至八十六年九月二十二日建築房屋完成，領
    得使用執照，並將其中臺南縣仁德鄉○○段一七三建號房屋
    登記予甲○○後，自訴人向甲○○催討建築費用時，甲○○
    否認有簽立前開「委建契約書」，並拒絕支付任何建築費用
    ，卻受有前開建物登記之利益，因而，認被告涉有刑法第二
    百十六條、第二百十條之行使偽造私文書罪嫌以及第三百三
    十九條第二項之詐欺得利罪嫌云云。
二、按偽造文書之直接被害人，固僅限於文書名義人，但行使此
    項文書向人詐財，其被詐財者，應同屬直接被害人。自非不
    得提起自訴；又刑事訴訟法第三百十九條所稱之被害人，祇
    須自訴人所訴被告犯罪事實在實體法上足認其為被害之人為
    已足，至該自訴人實際曾否被害及被告有無加害行為，並非
    自訴成立之要件（最高法院七十年度臺上字第一０九一號、
    二十九年度上字第一八三四號判例要旨參照）。查自訴人主
    張被告偽造其父甲○○之簽名及印文與其訂立「委建契約書
    」，因而，詐取坐落臺南縣仁德鄉○○段一七三建號房屋之
    所有權登記之利益一節，雖自訴人並非被偽造文書之名義人
    ，但因其主張因被告對其行使該偽造文書而受詐欺，依前開
    判例要旨所揭，應同屬直接被害人，自非不得提起自訴至明
    ，合先敘明。
三、次按自訴案件，受命法官得於第一次審判期日前，訊問自訴
    人、被告及調查證據，於發見案件係民事或利用自訴程序恫
    嚇被告者，得曉諭自訴人撤回自訴。經訊問及調查結果，如
    認為案件有第二百五十二條至第二百五十四條之情形者，得
    以裁定駁回自訴，刑事訴訟法第三百二十六條第一項、第三
    項定有明文。是以，受命法官於第一次審判期日前訊問及調
    查之結果，如認為案件有刑事訴訟法第二百五十二條第十款
    所定被告犯罪嫌疑不足之情形者，法院自得依前揭規定，以
    裁定駁回自訴。
四、經查，本件自訴人主張被告偽造其父甲○○之簽名及印文，
    與自訴人簽立「委建契約書」，詎房屋興建完成後，被告之
    父甲○○拒絕給付工程款，並否認「委建契約書」簽名及印
    文之真正云云，然訊據被告否認有何偽造文書及詐欺得利之
    犯行，並辯稱：其確實與自訴人有口頭約定在前開中軍段二
    八六地號土地上興建房屋，而有分屋合建之契約，但未簽立
    前開「委建契約書」，茲因房屋尚未興建完成，雖業已取得
    使用執照仍無法居住，自訴人即停止繼續施工而違反契約約
    定，事發十年後始向被告之父甲○○提起民事訴訟請求給付
    建築費用，為被告之父所拒絕，因自訴人無法舉證前開「委
    建契約書」之真正，而撤回民事起訴，另提起本件自訴案件
    等語。
  (一)查自訴人先於九十四年一月十九日向本院提起民事訴訟，主
    張依據前開「委建契約書」之契約關係，聲明請求被告之父
    甲○○應給付新臺幣（下同）三百零九萬九千八百四十一元
    及法定利息之工程款等語，然被告之父甲○○否認有訂立前
    開「委建契約書」，並辯稱與自訴人間之房屋興建事宜，均
    係由被告乙○○與自訴人方面接洽，因自訴人未完成興建工
    作，而有不完全給付之債務不履行，其自得拒絕給付工程款
    ，況自訴人基於興建房屋契約之承攬報酬請求權業已罹於二
    年短期時效一節，另經證人即本件被告乙○○到庭證述否認
    有代其父簽立前開委建契約書等情，而自訴人為證明前開委
    建契約書乃聲請傳訊證人即自訴人公司之總經理陳伯儀到庭
    為證，經本院民事庭依自訴人之聲請兩度合法傳訊證人陳伯
    儀，證人均無正當理由未於九十四年五月十二日、同年六月
    三十日到庭應訊，自訴人即於九十四年六月三十日當庭以言
    詞聲請撤回本件民事訴訟之起訴，且經被告之父甲○○同意
    撤回等情，業據本院依職權調閱本院九十四年度建字第四號
    民事案卷查明屬實，足徵本件被告並不否認有與自訴人訂立
    房屋興建契約，僅否認前開委建契約書之真正，以及爭執兩
    造間興建房屋契約之定性究屬委建關係或承攬關係，是否有
    因自訴人不完全給付而有拒絕給付之權利，抑或有請求權時
    效消滅等情事。
  (二)又查，自訴人之法定代理人於前開民事事件審理時，當庭陳
    述：當時係由自訴人公司總經理陳伯儀以自訴人名義代為訂
    立，由甲○○本人親自簽名用印，不清楚契約內容，但陳伯
    儀陳稱契約沒有問題，才會繼續施工，嗣因被告之父未依約
    給付工程款，以致建築尚未完成等語，此有言詞辯論筆錄一
    份在卷可稽（前開民事卷第六０至六二頁），顯見自訴人於
    前開民事事件審理時自始主張前開「委建契約書」是由被告
    之父甲○○簽立者，嗣因被告之父甲○○於民事事件審理時
    否認簽名及蓋章之真正，復因自訴人所傳訊之證人陳伯儀均
    未到庭，自訴人即撤回民事事件之起訴，轉而於九十四年九
    月十九日提起本件自訴案件變易主張係被告偽造被告之父甲
    ○○之簽名及蓋章，與之訂立前開委建契約書云云，此有本
    院收文章所示日期戳在卷可按，足徵自訴人於前開民事事件
    審理時，本應就被告之父甲○○確有簽立前開委建契約書一
    情負有舉證責任，因其主張之證據方法均無法證明，而提起
    本件自訴案件，不無利用本件自訴程序恫嚇被告之可能。
  (三)復查，自訴人主張被告究否偽造其父甲○○之簽名及蓋章一
    節，本應由自訴人提出相當之證據以證明被告確有犯罪嫌疑
    ，然自訴人於本件自訴程序中仍僅聲請傳訊證人即被告之父
    甲○○、自訴人公司總經理陳伯儀為證據方法，然因自訴人
    法定代理人於前開民事事件審理時業已明確表示據聽聞證人
    陳伯儀所述，係與被告之父甲○○親自訂立契約，是以，前
    開委建契約書上甲○○之簽名及蓋章是否確如自訴人變易主
    張改為被告所偽造者，已滋疑義，另證人甲○○亦於前開民
    事事件審理時陳述否認前開委建契約書之真正，雖其子即本
    件被告乙○○確與自訴人有興建房屋契約之合意，但不清楚
    被告有無自訴人簽立前開委建契約書等語，亦有言詞辯論筆
    錄一份（前開民事卷第六二頁）在卷可按，同無法證明被告
    確有偽造文書之嫌，再參以證人陳伯儀於前開民事事件審理
    時均無法傳訊到庭，因此，自訴人所舉前開證據方法，均不
    足以令本院形成被告曾於前開委建契約書上偽造甲○○簽名
    及蓋章罪嫌之懷疑，而有繼續進行審判程序之必要。
  (四)至自訴人另以前開臺南縣仁德鄉○○段一七三建號房屋之使
    用執照、建築執照、前開土地及建物之所有登記謄本等書證
    為憑據，然此僅得證明被告之父甲○○確實有取得前開房屋
    之所有權登記，並無法證明被告有偽造甲○○之簽名及印文
    等情，況被告或被告之父甲○○均不否認與自訴人間有興建
    房屋之契約，已見前述，是以，兩造間因有興建房屋契約存
    在，致被告之父甲○○取得前開房屋所有權之登記，亦不違
    常情，因此，無法憑此遽認被告有在前開委建契約書上偽造
    其父甲○○之簽名與蓋章及有詐欺得利之罪嫌。
  (五)況查，自訴人一再主張前開委建契約書真正之目的，無非希
    望得以前開委建契約之有效成立作為請求權基礎，向被告或
    被告之父甲○○請求履行契約給付工程款，然徵之被告乙○
    ○或被告之父甲○○均不否認有與自訴人成立興建房屋之契
    約，僅否認前開委建契約書之真正，並爭執兩造間興建房屋
    契約之定性究屬委建關係或承攬關係，是否有因自訴人不完
    全給付而有拒絕給付之權利，抑或有請求權時效消滅等情，
    換言之，縱前開委建契約書之真正無法證明，仍不影響自訴
    人得本於兩造間所存之興建房屋契約關係，向被告或被告之
    父甲○○請求給付工程款之權利，因此，自訴人提起本件自
    訴所為之主張，應純係民事關係之糾葛，另有利用自訴程序
    恫嚇被告以減輕自訴人應負舉證責任之虞。
  (六)綜上所述，本件自訴人所提出之事實及證據，顯然不足以認
    定被告有何偽造文書及詐欺得利之罪嫌，無法認定被告所為
    有足夠相當之犯罪嫌疑，亦即尚未跨越起訴門檻。揆諸前揭
    說明，自應將本件自訴予以駁回。
據上論斷，應依刑事訴訟法第三百二十六條第三項、第二百五十
二條第十款，裁定如主文。
中　　華　　民　　國　　96　　年　　4 　　月　　10　　日
　　　　　　　　　刑事第四庭  審判長法　官　陳志成
                                    法  官  楊佳祥
                                    法  官  黃欣怡
以上正本證明與原本無異。
如不服本裁定，應於收受送達後5日內向本院提出抗告狀。（應
附繕本）
　　　　　　　　　　　　　　　　　　書記官  陳怡吟
中　　華　　民　　國　　96　　年　　4 　　月　　10　　日
